臺灣新竹地方法院民事判決　八十九年度訴字第七四四號
　　原　　　告　　甲○○
　　複　代理人　　戊○○
　　被　　　告　　乙○○
　　　　　　　　　丙○○
　　訴訟代理人　　丁○○
右當事人間分割共有物事件，本院判決如左：
    主      文
兩造共有坐落新竹市○○段二二五地號土地面積五四八六點八五平方公尺分割方法為
：如附圖Ｃ圖所示Ａ部分，面積二七四三點四三平方公尺分歸原告所有，附圖Ｃ圖所
示Ｂ部分，面積一三七一點七一平方公尺分歸被告丙○○所有，附圖Ｃ圖所示Ｃ、Ｃ
１、Ｄ部分，面積合計一三七一點七一平方公尺分歸被告乙○○所有。
訴訟費用由被告丙○○、乙○○各負擔四分之一，餘由原告負擔。
    事實及理由
一、原告主張：
（一）坐落新竹市○○段二二五地號地目田面積五千四百八十六點八五平方公尺土地
      為兩造所共有，原告應有部分為二分之一，被告乙○○、丙○○應有部分各為
      四分之一。然為使前開土地能夠於個人取得單獨之所有權後物盡其用，且又未
      訂有不予分割之協議及無因物之使用目的不能分割，經原告多次與被告協議其
      分割方法，又不能達成一致，並經新竹市香山區調解委員會予以調解不成立，
      爰依民法第八百二十四條第一項第一款之規定請求分割共有物，以原物分割分
      配與兩造。
（二）原告請求分割系爭土地並分配取得如附圖Ｃ圖所示Ａ部分，被告二人亦均無意
      見，是兩造並無爭執。
（三）另如附圖Ｃ圖所示Ｄ部分面積一百四十九點六二平方公尺係原有之道路早已作
      為兩造及二三一號土地上房屋之住戶莊清發通行多年使用，何況再如附圖Ｃ圖
      所示Ｂ部分土地後面亦有莊清發之房屋，該訴外人一家人均以前開道路土地作
      為通行，其他並無可供通行之道路。至於原告分配取得Ａ部分土地之北邊有一
      條田埂小路可供通行到公路。且被告丙○○分配取得如附圖Ｃ圖所示Ｂ部分，
      被告乙○○分配取得如附圖Ｃ圖所示Ｃ１部分土地，其上均分別有被告二人之
      房屋，如此被告等之房屋均不必被拆除而受到損害等語。
      並聲明如主文第一項所示。
二、被告丙○○則以：
（一）其同意依照原告請求分割方式。依前開分割方式，其所分配取得之Ｂ部分係在
      東邊與連接Ｄ之道路尚有一段距離，其土地價值比被告乙○○取得之土地為低
      ，而其為使分割案件易於處理，乃一再讓步而不與被告乙○○爭奪，可見其已
      顧到兄妹之情。
（二）其現有坐落新竹市茄苳里二鄰茄苳湖三八號房屋，係六十年間所建造，並於同
      年七月間課稅，稅籍號碼為00000000000號，有新竹市稅捐稽徵處
      房屋稅籍證明書可證，而該房屋依建築法修正公布前合法房屋之認定即建築法
      於六十年十二月二十二日修正公布前合法房屋依內政部六十三年三月八日台內
      營字第五七五一五０號函，本件房屋在六十年七月間即開始課稅，雖未辦保存
      登記，當然仍為合法房屋，於分割共有物時，希予保存使用等語置辯。
      並聲明如主文第一項所示。
三、被告乙○○則以：
（一）共有物之分割，旨在增進土地分割完成後之規劃利用，促進其地利，減少共有
      人之間紛爭，而非製造新問題，始符本意。
（二）就原告分得之土地，兩造均無意見，且原告分得部分均有現有農路可供對外聯
      絡，並無不能通行之情事，甚且其地形完整、極為方正，利用價值高，堪稱對
      其最為有利之分割方式。惟被告分得部分屬狹長不規則狀，將來如何規劃利用
      ，始能發揮土地之最高價值，已有疑問，而且中間尚須開闢道路留作通路，將
      土地區隔妨礙土地之利用減損土地價值。
（三）其主張如附圖Ｂ圖所示之分割方案，其與被告丙○○分得部分極為方正，且土
      地利用價值高，為最有利共有人之分割方式。依其分割方案，仍得保有現有地
      上建物之完整，附圖Ｂ圖所示Ａ部分土地尚有被告乙○○之合法農舍，依法農
      舍與農地不能分離為二人所有，故Ａ部分由被告乙○○取得，始為合法。雖將
      來其取得之土地上，有屬被告丙○○所有之違章建物，現供學生宿舍，出租與
      附近學生使用，惟此部分係被告二人間日後自行協商如何解決之問題，與原告
      無關，亦無損於原告之任何權益，應屬符合兩造之分割方式等語置辯。
      並聲明：原告之訴駁回。
四、兩造不爭執之事實：
（一）坐落新竹市○○段二二五地號地目田面積五千四百八十六點八五平方公尺土地
      為兩造所共有，原告應有部分為二分之一，被告乙○○、丙○○應有部分各為
      四分之一。
（二）兩造未訂有不予分割之協議。
（三）兩造曾協議其分割方法，惟不能達成一致。
（四）兩造所提之分割方案，就原告所分得之位置及面積均屬相同。
五、得心證之理由：
（一）按各共有人，得隨時請求分割共有物，民法第八百二十三條第一項前段定有明
      文。經查：系爭土地既為兩造共有，並無不得分割之特約，且系爭土地地目為
      田，使用分區為山坡地保育區，使用地類別為農牧用地，依農業發展條例第十
      六條第四項之規定，亦得分割為單獨所有，亦無因物之使用目的不能分割，而
      兩造既無法協議分割，則其訴請裁判分割，自應准許。
（二）次按分割之方法，不能協議決定者，法院得因任何共有人之聲請，以原物分配
      於各共有人，或變賣共有物，以價金分配於各共有人，民法第八百二十四條第
      一、二項定有明文。經查：系爭土地西北側（即如附圖Ａ圖所示Ｃ１部分）有
      被告乙○○房屋、鐵皮搭蓋車庫及一層磚造房舍（目前堆放房屋），其旁有一
      層房屋現為被告丙○○使用，與其所有坐落新竹市○○段二三一地號土地相鄰
      ，系爭同段二二五地號土地除前開地上物外均為農地，靠近車道部分尚有種植
      水稻。與系爭土地相鄰部分也均為農地，業經本院九十年三月二十二日勘驗屬
      實，有勘驗筆錄乙紙在卷可稽。而被告丙○○所有之房屋，亦據其提出房屋稅
      籍證明書乙紙為證。為避免損害擴大，徒滋糾紛，即應參酌前開實際使用情形
      ，將分割後之土地及地上房屋分歸一人所有，而避免將土地分歸一人，其上卻
      存有另一人所有之房屋。並應參酌分割後所分得之土地是否與原有土地相鄰等
      情形。本院審酌原告主張如附圖Ｃ圖所示之分割方案，其各共有人所分歸土地
      之面積，均與應有部分之比例相符。就原告分得如附圖Ｃ圖所示Ａ部分，兩造
      均無爭執，且地形方正完整，原告並自承前開分得土地之北邊有一條田埂小路
      可供通行到公路，則其分歸部分應屬公平合理。而就被告所分歸部分，被告二
      人所分得之土地其上均各自坐落其等之房屋及地上物，可避免如被告乙○○之
      分割方案，土地與房屋及地上物分歸不同人，將來恐有買賣或拆除房屋及地上
      物之可能性，徒增糾紛。又與被告丙○○所分得如附圖Ｃ圖所示Ｂ部分土地相
      鄰之新竹市○○段二三一地號土地，及與前開土地相鄰之同段二三四、二二九
      、二二七地號土地，均為被告丙○○所有之事實，有土地登記簿謄本等件附卷
      可稽，則原告主張之前開分割方案，將使被告丙○○之土地相連結，避免因分
      得土地與原有土地分隔而造成使用上之不便利。而前開分割方案，就被告乙○
      ○所分得之土地部分，目前有如附圖Ｃ圖所示Ｄ部分通路通行至公路，為兩造
      所不爭執，而就被告丙○○部分，仍得以經由相連結之同段二三一、二三四、
      二二九、二二七地號通行，被告丙○○亦願採取前開分割方案，應不致造成其
      不利。又前開分割方案，被告所分得之土地，形狀雖較為狹長，然面積廣達一
      千三百七十一點七一平方公尺，並非畸零地，且屬於農業用地，土地利用上尚
      難認有顯著不利情事。足認原告及被告丙○○所主張之分割方案為可採。而依
      被告乙○○所提如附圖Ｂ圖所示之分割方案，就被告分歸之部分形狀雖較為方
      正，然就前開Ｂ圖所示Ｂ部分（即被告乙○○所主張應分歸被告丙○○部分）
      ，並無其他通路可至公路，被告乙○○亦自承依照其所提之分割方案，被告丙
      ○○所分得的土地並沒有其他道路可供行走，會形成袋地等語（參本院九十一
      年四月二日言詞辯論筆錄），則恐造成分得該土地之人使用上之不便利。且有
      地上物與坐落土地分歸不同被告，恐將進一步移轉所有權、設定地上權、同意
      使用或拆除之困擾。況縱認依如附圖Ｂ圖所示之分割方案，就地上物與坐落土
      地分歸不同被告乙節，被告二人狀況均屬同一，則考量避免被告丙○○所分得
      之土地與其原有土地分隔，造成使用上之不便，如附圖Ｂ圖所示Ａ部分土地，
      亦應分歸被告丙○○所有，而非被告乙○○所有，則將造成被告乙○○所有之
      系爭地上物坐落在被告丙○○所有如附圖Ｃ圖所示Ｃ１部分土地上，亦當非被
      告乙○○所樂見。本院審酌上情，認被告乙○○所主張之分割方案尚難採取。
      又原告及被告丙○○雖曾主張如附圖Ａ圖所示之分割方案，由被告丙○○提供
      七十四點八一平方公尺土地與被告乙○○，作為取得被告丙○○通行該部分道
      路之補償金而取得永久通行權。惟系爭土地原告所分得之部分另有道路通行至
      公路，並無袋地所有人之通行權問題，而被告丙○○與被告乙○○均為被告，
      被告丙○○應不能對共同被告主張袋地在本訴訟中通行權，且系爭土地尚未分
      割，被告丙○○與乙○○尚非鄰地所有人，且縱依本院裁判分割之結果，可能
      造成相鄰關係，然兩造是否不能協調通行權之問題，而須起訴主張，亦有所疑
      ，因而原告及被告丙○○均撤回主張通行權部分，則本院自不得就分割後被告
      丙○○是否得以通行被告乙○○之土地等情為所審酌。從而原告及被告丙○○
      前開欲提供部分土地面積（使被告乙○○分得一四四六點五二平方公尺，被告
      丙○○僅分得一二九六點九０平方公尺）作為通行被告乙○○所分得如附圖Ｂ
      圖所示Ｄ部分土地之分割方案，本院亦難以採納（否則倘採取此分割方案，然
      被告丙○○嗣後對於被告乙○○所分得之土地主張通行權，卻已將七十四點八
      一平方公尺土地給予被告乙○○，將衍生問題）。綜上所述，本院審酌各共有
      人之利害關係、共有物之性質、坐落之位置、相鄰之關係、是否為袋地、經濟
      效用以及全體共有人之利益等一切情狀，認以主文第一項所示之分割方法為適
      當。
（三）本件事證已臻明確，兩造其餘攻擊防禦方法及舉證，經本院審酌後，核與判決
      結果無影響，毋庸一一論列，併此敘明。
六、訴訟費用負擔：本件共有土地之分割，核其性質，兩造本可互換地位，本件原告
    起訴雖於法有據，然被告之應訴乃法律規定所不得不然，其所為抗辯自為伸張或
    防衛權利所必要，且本件分割結果，共有人均蒙其利，是以本院認本件訴訟費用
    ，應由兩造依應有部分比例負擔訴訟費用。爰依民事訴訟法第八十一條第二款、
    第八十五條第一項但書命兩造依應有部分比例，分擔訴訟費用。
中　　　華　　　民　　　國　　九十一　　年　　　四　　　月　　十九　　　日
                                  臺灣新竹地方法院民事第一庭
~B法　　　官　張宏節
右為正本係照原本作成。
如對本判決上訴，須於判決送達後廿日內向本院提出上訴狀。
~B法院書記官　林美足
中　　　華　　　民　　　國　　九十一　　年　　　四　　　月　　十九　　　日
